臺灣士林地方法院刑事判決　　　　　　　100年度易字第157號
公　訴　人　臺灣士林地方法院檢察署檢察官
被　　　告　何永偉
上列被告因傷害案件，經檢察官聲請簡易判決處刑（100 年度偵
字第1010號），本院士林簡易庭認不宜以簡易判決處刑（100 年
度士簡字第204 號），移由本院刑事庭改依通常程序審理，本院
判決如下：
    主  文
何永偉犯傷害罪，處拘役貳拾日，如易科罰金，以新臺幣壹仟元
折算壹日。
    事  實
一、何永偉於民國99年6 月7 日下午，陪同女兒前往臺北市南港
    區忠孝醫院2 樓牙醫夜間門診報到，適顏豪毅不滿原掛號為
    下午門診，因故遭轉至夜間門診，在門診報到櫃檯與醫護人
    員發生口角，何永偉見狀插話請顏豪毅稍候，雙方遂發生爭
    執。嗣何永偉於當日17時30分許，陪同女兒在上址1 號診間
    看診時，顏豪毅上前拍打何永偉左肩欲與之交談，遭何永偉
    撥開後，再次拍打何永偉左肩，何永偉因而心生不滿，竟基
    於傷害他人身體之犯意，出拳毆打顏豪毅左臉，並將顏豪毅
    推至門診間外走道繼續毆打其臉部、頭部，顏豪毅亦出手毆
    打何永偉（顏豪毅傷害部分，業經本院以99年度審易字第22
    44號案件判決不受理確定），陪同顏豪毅前往看診之友人林
    勇任見狀，上前阻攔，期間顏豪毅趁隙抽出林勇任置於背包
    內之活動扳手，先在1 號診間對面之消毒室內，持前開活動
    扳手與何永偉扭打，2 人再續往走道追逐，何永偉並持走道
    上之黑色折疊椅砸向顏豪毅、將顏豪毅押在走道尾端之地上
    毆打之，其後2 人又轉往走廊尾端之診間地上扭打，顏豪毅
    並以前開活動扳手毆打何永偉手部，致顏豪毅受有頭部、軀
    幹、四肢多處挫外傷及牙齒斷裂等傷害，何永偉亦受有左側
    中指中間指節開放性粉碎性骨折、頭部、顏面及左肩等多處
    挫傷之傷害。
二、案經顏豪毅訴由臺北市政府警察局南港分局報告臺灣士林地
    方法院檢察署檢察官聲請簡易判決處刑，本院士林簡易庭認
    不宜以簡易判決處刑，移由本院刑事庭改依通常程序審理。
    理  由
一、程序部分：
    按被告以外之人於審判外之言詞或書面陳述，除法律有規定
    者外，不得作為證據；又被告以外之人於審判外之陳述，雖
    不符合刑事訴訟法第159 條之1 至第159 條之4 之規定，但
    經當事人於審判程序同意作為證據，法院審酌該言詞陳述或
    書面陳述作成時之情況，認為適當者，亦得為證據。當事人
    、代理人或辯護人於法院調查證據時，知有第159 條第1 項
    不得為證據之情形，而未於言詞辯論終結前聲明異議者，視
    為有前項之同意，刑事訴訟法第159 條第1 項及第159 條之
    5 分別定有明文。查本判決下列所引用之各該被告以外之人
    於審判外之言詞或書面陳述，雖屬傳聞證據，惟均經當事人
    於本院準備程序及審判期日中表示無意見而不予爭執，且迄
    至言詞辯論終結前亦未再聲明異議，本院審酌此等證據資料
    製作時之情況，尚無違法不當及證明力明顯過低之瑕疵，亦
    認為以之作為證據應屬適當，故揆諸前開規定，爰逕依刑事
    訴訟法第159 條之5 規定，認前揭證據資料均例外有證據能
    力，合先敘明。
二、實體部分：
  (一)訊據被告何永偉固坦承於前開時地出手毆打告訴人顏豪毅，
    致告訴人受有犯罪事實欄所載上開傷勢等情不諱，惟矢口否
    認涉有前開傷害犯行，辯稱：係遭告訴人持扳手攻擊，為求
    自保，始行正當防衛云云。然查：
  1.被告與告訴人於99年6 月7 日夜間門診開始前，已因告訴人
    向醫護人員爭執過號乙事，發生衝突，嗣被告陪同女兒進入
    1 號診間看診，惟於看診期間，被告與告訴人在診間外之走
    廊上、1 號診間對面之消毒室、走道盡頭及走道尾端之診間
    等處發生肢體衝突，致告訴人受有頭面部、胸腹部、四肢部
    、頸肩部多處擦挫傷、鈍挫傷及右上牙齒斷裂等傷害，被告
    則受有左側中指中間指節開放性粉碎性骨折、頭部、顏面及
    左肩等多處挫傷之傷害，雙方因而互相提告，其中就告訴人
    遭訴傷害部分，業因被告撤回告訴，經本院以99年度審易字
    第2244號案件判決不受理確定等情，除據被告供承在卷，並
    經證人顏豪毅、當日夜間門診之門診櫃臺人員即證人周宥岑
    、當日牙科助理即證人楊文珠、告訴人之友人即證人林勇任
    到庭證述在卷，復有臺北市立聯合醫院忠孝院區99年6 月7
    日忠傷字第31號驗傷診斷書、99年6 月8 日診字第304 號診
    斷證明書、國防醫學院三軍總醫院附設民眾診療服務處99年
    6 月14日北市衛醫第0000000000號診斷證明書、本院99年度
    審易字第2244號刑事判決、臺灣高等法院全國前案簡列表等
    存卷可參（分見99年度他字第3509號卷第19-21 頁、本院卷
    第92-93 頁），是上開事實，首堪認定。
  2.被告雖以前開情辭置辯，惟按刑法第23條前段規定之正當防
    衛，必須對於現在不法之侵害始得為之，侵害業已過去，或
    無從分別何方為不法侵害之互毆行為，均不得主張防衛權，
    而衡之一般社會經驗法則，互毆係屬多數動作構成單純一罪
    而互為攻擊之傷害行為，縱令一方先行出手，而還擊之一方
    在客觀上苟非單純對於現在不法之侵害為必要排除之反擊行
    為，因其本即有傷害之犯意存在，則對其互為攻擊之還手反
    擊行為，自無主張防衛權之餘地，（最高法院92年度台上字
    第3039號判決意旨參照）。經查：
  (1)關於本案肢體衝突開始之緣由，被告於本院100 年5 月17日
    準備程序中供稱：「顏豪毅就進到診間裡面用他的右手從背
    後勒住我的脖子，然後我就用右手撥開他，我跟他說我女兒
    在看診，請他等一下，當時醫生及護士都在場，顏豪毅就用
    一樣的方式再勒住我，我就轉身很用力的把顏豪毅推出去，
    之後我們兩人就在走廊上你一拳我一拳，當時我已經忍無可
    忍了，我已經很退讓了，因為女兒在場，所以在走廊的時候
    ，我打顏豪毅的左肩膀」等語（見本院卷第20頁背面至21頁
    ），是由被告前開供述可知，被告轉身毆打告訴人時，告訴
    人並未持任何工具，且被告實係基於對於告訴人之不滿而出
    手，並非為求自保。況告訴人斯時係拍打被告肩膀欲與被告
    交談，而非勒住被告脖子，除迭據告訴人證述在卷，亦核與
    同在診間、面對被告之證人楊文珠於本院100 年6 月16日審
    理時所稱：並未見告訴人走進診間，而係被告走出去，且告
    訴人應該不可能勒住被告脖子等語相符（見本院卷第75-76
    頁），足見本案應係告訴人上前拍打被告左肩欲與之交談，
    遭被告撥開後，再次拍打其左肩，被告因而心生不滿，基於
    傷害他人身體之犯意出手毆打告訴人甚明。
  (2)次查，被告出拳毆打告訴人左臉，並將告訴人推至門診間外
    走道繼續毆打其臉部、頭部，告訴人亦出手毆打被告，陪同
    告訴人前往看診之友人林勇任見狀上前阻攔，告訴人遂趁隙
    抽出林勇任置於背包內之活動扳手，惟林勇任並不知情等情
    ，已據告訴人、證人林勇任證述在卷，其中證人林勇任復於
    本院100 年6 月16日審理時證稱：「就我的角度看，顏豪毅
    是背對著我，我看到顏豪毅往後面退，然後就和對方的一位
    男生打起來」、「他們扭打，他們從一開始的診間門口打到
    該診間門口的正對面」等語，證人周宥岑於本院100 年6 月
    3 日審理時則證稱：看到被告與告訴人在診間外面的走道上
    對打，就是兩個人打架的感覺等語，另證人楊文珠亦於本院
    100 年6 月16日審理時證稱：在走道外面的時候，兩人扭在
    一起，當時也沒有任何第三人參與打架等語（分見本院卷第
    38頁背面至39頁、第76頁、第78頁），並有前揭診斷證明書
    在卷可佐。雖被告就有無其他人參與毆打、告訴人如何取得
    上開活動扳手等細節，先於99年6 月9 日警詢時稱：「該名
    男子（指本案告訴人）將手搭在我肩膀上要將我帶出去，我
    就發現我前方有另一名男子手持活動扳手向我揮打過來，於
    是我用手抵擋住攻擊後，該兩名男子就同時上前毆打我」（
    見99年度偵字第10610 號卷第16頁）；於99年8 月19日偵訊
    時稱：「有兩三人打，另外一個人遞扳手給被告（指本案告
    訴人），那個人一進來就用拳頭打我的頭，另外一隻手拿扳
    手給被告」（見99年度偵字第10610 號卷第60頁）；再於99
    年8 月19日偵訊時稱：「（本案告訴人）上來之後就要勾住
    我的肩要拉我出去，我就推開他，我就跟被告（指本案告訴
    人）打起來，被告的朋友就衝過來，他朋友就從自己的包包
    內拿扳手給被告，被告（指本案告訴人）就拿扳手打我」見
    99年度偵字第10610 號卷第64頁）；另於99年12月6 日警詢
    時稱：「後來我回頭看見他（指本案告訴人）夥同他朋友要
    再次將我勒架出去，我就用力掙脫，他朋友就將預先準備的
    活動扳手交給顏豪毅，他就持活動扳手追打我」（見99年度
    他字第3509號卷第14頁）；復於100 年2 月23日偵訊時稱：
    「後來他朋友衝過來頂了我一下，我往後倒，我就看到顏豪
    毅把活動扳手抽出來」（見100 年度偵字第1010號卷第9 頁
    ）；嗣於本院100 年5 月17日準備程序中供稱：「在走廊的
    時候，我打顏豪毅的左肩膀，之後顏豪毅的朋友衝過來拿扳
    手給他，顏豪毅就用右手朝我頭部打過來，我就用左手擋．
    ．．．林勇任是我們於走廊互打的時候推開我，並且拿扳手
    交給顏豪毅，林勇任沒有讓我受傷，至於林勇任有無想要與
    顏豪毅一起傷害我，我並不曉得，後來我於樓下急診室急診
    的時候顏豪毅還有另外找三、四個朋友來，但是動手的時候
    他們都不在場」（見本院卷第20頁背面至21頁）；又於本院
    100 年6 月16日審理時供稱：「我有看到是林勇任將包包拿
    給顏豪毅，讓顏豪毅抽出扳手」（見本院卷第83頁），惟被
    告就前揭重要細節，先後所述大相逕庭，且多有矛盾，則自
    應以告訴人及證人林勇任、楊文珠、周宥岑等人所述，較符
    合事發當時之情況，而堪採信。準此，告訴人顯係遭被告毆
    打後，始持林勇任之活動扳手反擊被告，應堪認定。
  (3)再查，告訴人取得活動扳手後，先在1 號診間對面之消毒室
    內與被告扭打，2 人再續往走道追逐等情，已分據被告、證
    人顏豪毅、楊文珠於本院審理時陳明無訛，另被告持走道上
    之黑色折疊椅砸向告訴人、將告訴人押在走道尾端之地上毆
    打之，亦據證人顏豪毅、林勇任證述在卷，嗣2 人轉往走廊
    尾端之診間地上扭打，告訴人遂持前開扳手毆打被告手部，
    致被告與告訴人均受有起訴書所載之傷害等情，除據被告供
    述無誤外，並經告訴人、證人楊文珠到庭證述無訛，復有前
    開卷附診斷證明書可佐。按被告面對告訴人手持活動扳手攻
    擊，雖無任憑告訴人毆打之理，惟正當防衛係指被告可為必
    要之阻擋以防衛自己免於受傷害，非謂其可另攻擊告訴人致
    傷，惟觀諸前開過程可知，被告初始即係本於傷害他人之犯
    意毆打告訴人，嗣告訴人取得活動扳手後，被告本得以閃躲
    、迴避或其他方式防衛自己權利，然其捨上開各法不用，而
    以將黑色折疊椅砸向告訴人、將告訴人押在走道尾端之地上
    ，與之扭打等方式為之，是核其所為，已屬互毆，而不構成
    正當防衛。參以告訴人因之受有頭面部、胸腹部、四肢部、
    頸肩部多處擦挫傷、鈍挫傷及右上牙齒斷裂等傷害，且其全
    身傷口多達22處，此觀卷附臺北市立聯合醫院忠孝院區99年
    6 月7 日忠傷字第31號驗傷診斷書自明，益徵被告所為，已
    非單純排除對方攻擊之推、閃等防衛動作，而係基於傷害他
    人犯意所為攻擊及反擊行為，至為灼然，則被告辯稱其係正
    當防衛云云，自無可採。
  3.綜上所述，被告上開所辯，顯係事後卸責之詞，要無可取。
    本件事證明確，被告犯行洵堪認定，應依法論科。
  (二)核被告何永偉所為，係犯刑法第277 條第1 項之傷害罪。爰
    審酌被告僅因細故與告訴人顏豪毅發生爭執，即出手毆打告
    訴人，致告訴人受有犯罪事實欄所載傷害，惟告訴人亦持活
    動扳手攻擊被告成傷等現場情狀，兼衡被告之動機、犯罪手
    段、所生損害、尚未與告訴人達成和解等一切情狀，量處如
    主文所示之刑，並諭知易科罰金之折算標準。
據上論斷，應依刑事訴訟法第452 條、第284 條之1 、第299 條
第1 項前段，刑法第277 條第1 項、第41條第1 項前段，刑法施
行法第1 條之1 第1 項、第2 項前段，判決如主文。
本案經檢察官葉乃瑋到庭執行職務。
中    華    民    國   100    年    6     月    30    日
                  刑事第三庭法  官  蘇怡文
以上正本證明與原本無異。
如不服本判決應於收受判決後10日內向本院提出上訴書狀，並應
應敘述具體理由。其未敘述上訴理由者，應於上訴期間屆滿後20
日內向本院補提理由書(均須按他造當事人之人數附繕本)「切勿
逕送上級法院」。
                            書記官  朱俶伶
中    華    民    國   100    年    6     月    30    日
附錄本案所犯法條全文
中華民國刑法第277條第1項
（普通傷害罪）
傷害人之身體或健康者，處 3 年以下有期徒刑、拘役或 1 千元
以下罰金。